臺灣基隆地方法院刑事判決　　　　　　　99年度訴字第1012號
公　訴　人　臺灣基隆地方法院檢察署檢察官
被　　　告　張雅喬
　　　　　　張進益
　　　　　　李品樺
　　　　　　李雅婷
　　　　　　李建緯
　　　　　　李郭天
　　　　　　王明生
　　　　　　蘇金花
　　　　　　王政偉
　　　　　　王政傑
　　　　　　李哲興
共　　　同
選任辯護人　楊思勤律師
上列被告因妨害投票案件，經檢察官提起公訴（99年度選偵字第
28、29、32號），本院判決如下︰
    主  文
張雅喬、張進益、李品樺、李雅婷、李建緯、李郭天、蘇金花、
王明生、王政偉、王政傑、李哲興所犯如附表「所犯罪名」欄所
示之罪，各處刑如附表「宣告刑」欄所示。
    事  實
一、王明生前因違反肅清煙毒條例案件，經臺灣高等法院以83年
    度上重訴字第58號判決判處有期徒刑3 年10月、15年，褫奪
    公權8 年，應執行有期徒刑17年，褫奪公權8 年確定，並經
    臺灣高等法院以97年度聲字第285 號裁定分別減刑，定應執
    行有期徒刑15年4 月，褫奪公權8 年，於民國90年3 月1 日
    假釋出監，嗣因保護管束期滿未經撤銷假釋，未執行之刑以
    已執行論，於民國97年6 月17日執行完畢。
二、張雅喬、張進益、李品樺、李雅婷、李建緯、李郭天、蘇金
    花、王明生、王政偉、王政傑、李哲興明知自己並無居住在
    基隆市七堵區瑪南里之事實，竟意圖使支持之特定候選人當
    選，張雅喬、張進益、李建緯、李郭天、蘇金花於如附表編
    號1 、2 、5 、6 、7 所示之時間，將戶籍虛偽遷徙至如附
    表所示之基隆市七堵區瑪南里戶籍內；李品樺、李雅婷委由
    不知情之母吳宏菜於如附表編號3 、4 所示之時間，將戶籍
    虛偽遷徙至如附表所示之基隆市七堵區瑪南里戶籍內；王明
    生、王政偉、王政傑與蘇金花（此部分犯行未經起訴）基於
    犯意聯絡，由蘇金花於如附表編號8 、9 、10所示之時間，
    將王明生、王政偉、王政傑之戶籍虛偽遷徙至如附表所示之
    基隆市七堵區瑪南里戶籍內；李哲興則與李守鎰（此部分犯
    行未經起訴）基於犯意聯絡，由李守鎰於如附表編號11所示
    之時間，將李哲興之戶籍虛偽遷徙至如附表所示之基隆市七
    堵區堵南里戶籍內，並由基隆市選舉委員會據以將張雅喬、
    張進益、李品樺、李雅婷、李建緯、李郭天、蘇金花、王明
    生、王政偉、王政傑、李哲興編入基隆市七堵區瑪南里第19
    屆里長選舉之選舉人名冊，經公告確定而取得投票權，嗣張
    雅喬、張進益、李品樺、李雅婷、李建緯、李郭天、蘇金花
    、王明生、王政偉、王政傑、李哲興均於99年6 月12日投票
    日投票。
三、案經基隆市警察局第三分局報請及臺灣基隆地方法院檢察署
    檢察官自動檢舉偵查起訴。
    理  由
壹、證據能力方面
    按被告以外之人於審判外之言詞或書面陳述，除法律有規定
    者外，不得作為證據；惟被告以外之人於審判外之陳述，經
    當事人於審判程序同意作為證據，法院審酌該言詞陳述或書
    面陳述作成時之情況，認為適當者，亦得為證據；當事人、
    代理人或辯護人於法院調查證據時，知有刑事訴訟法第159
    條第1 項不得為證據之情形，而未於言詞辯論終結前聲明異
    議者，視為有前項之同意，刑事訴訟法第159 條第1 項及第
    159 條之5 分別定有明文。本件證人張景明、李守鎰、高文
    足、同案被告張雅喬、張進益、王明生、蘇金花、王政傑、
    王政偉於警詢及檢察事務官詢問時之證述，與妨害選舉案件
    情資提報表、員警工作紀錄簿、基隆市七堵區戶政事務所99
    年5 月10日基七戶壹字第0990001507號函、100 年2 月8 日
    基七戶壹字第1000000381號函，雖為被告張雅喬、張進益、
    李品樺、李雅婷、李建緯、李郭天、蘇金花、王明生、王政
    偉、王政傑、李哲興本人以外之人於審判外之言詞及書面陳
    述，然經本院於審判程序提示予被告張雅喬、張進益、李品
    樺、李雅婷、李建緯、李郭天、蘇金花、王明生、王政偉、
    王政傑、李哲興及辯護人並告以要旨，經被告張雅喬、張進
    益、李品樺、李雅婷、李建緯、李郭天、蘇金花、王明生、
    王政偉、王政傑、李哲興及辯護人表示無意見，且未聲明異
    議，又本院審酌上開證人警詢及檢察事務官詢問筆錄之記載
    ，並無不正取供之情事，且證人於警詢及檢察事務官詢問時
    並無具結之可能，另上開書面資料亦屬警員及戶政人員就其
    查訪結果所為之紀錄，與被告所述情節相符（詳後述），故
    就此等審判外言詞及書面陳述作成時之情況，應認為適當，
    依前揭法條意旨，得援為本案證據。
貳、事實認定方面
    訊據被告張雅喬、張進益、李品樺、李雅婷、李建緯、李郭
    天、蘇金花、王明生、王政偉、王政傑、李哲興固坦承其等
    戶籍分別於如附表所示之時間，遷徙至如附表所示基隆市七
    堵區瑪南里戶籍等情，惟均矢口否認有何妨害投票之犯行，
    被告張雅喬辯稱其因工作方便，遷至基隆市七堵區○○○路
    24之2 號居住，始將戶籍遷至該址云云；被告張進益辯稱其
    為照顧兄長，與兄長同住於基隆市七堵區○○○路24之2 號
    ，始將戶籍遷至該址云云；被告李品樺、李雅婷辯稱因祖父
    表示其等將戶籍遷至祖父居住之基隆市七堵區○○○路3 號
    ，祖父較為安心，其等始將戶籍遷至該址云云；被告李建緯
    辯稱因其父李登貴表示欲將基隆市七堵區○○○路26號房地
    過戶予其，其始將戶籍遷至該址云云；被告李郭天辯稱其為
    領取永盛開發實業股份有限公司（下稱永盛公司）核發之環
    保回饋金，始將戶籍遷至基隆市七堵區○○○路60號云云；
    被告蘇金花、王明生辯稱其等在基隆市百福社區市場工作，
    因基隆市七堵區○○○路50號距百福社區市場較近，其等遷
    至該址居住，遂將戶籍遷入該址云云；被告王政偉、王政傑
    及李哲興辯稱其等戶籍係由父母遷至基隆市七堵區瑪南里戶
    籍址，其等事前均不知情云云，經查：
一、被告張雅喬、張進益、李建緯、李郭天、蘇金花於如附表編
    號1 、2 、5 、6 、7 所示之時間，將戶籍遷徙至如附表所
    示之基隆市七堵區瑪南里戶籍內；被告李品樺、李雅婷委由
    吳宏菜於如附表編號3 、4 所示之時間，將戶籍遷徙至如附
    表所示之基隆市七堵區瑪南里戶籍內；被告王明生、王政偉
    、王政傑之戶籍由被告蘇金花於如附表編號8 、9 、10所示
    之時間，遷徙至如附表所示之基隆市七堵區瑪南里戶籍內；
    被告李哲興之戶籍則由李守鎰於如附表編號11所示之時間，
    遷徙至如附表所示之基隆市七堵區堵南里戶籍內，並由基隆
    市選舉委員會據以將被告張雅喬、張進益、李品樺、李雅婷
    、李建緯、李郭天、蘇金花、王明生、王政偉、王政傑、李
    哲興編入基隆市七堵區瑪南里第19屆里長選舉之選舉人名冊
    ，經公告確定而取得投票權，嗣被告張雅喬、張進益、李品
    樺、李雅婷、李建緯、李郭天、蘇金花、王明生、王政偉、
    王政傑、李哲興均於99年6 月12日基隆市七堵區瑪南里第19
    屆里長選舉投票日投票等情，業經被告張雅喬、張進益、李
    品樺、李雅婷、李建緯、李郭天、蘇金花、王明生、王政偉
    、王政傑、李哲興坦認無誤（見臺灣基隆地方法院檢察署99
    年度交查字第283 號卷第9 至10、45至46、48至49、105 至
    106 、108 、124 至125 、200 至202 、204 頁、99年度選
    他字第40號卷二第3 、5 、31、33、66至67、117 、119 、
    138 、140 、147 、149 、155 至157 頁、卷三第14頁、99
    年度選偵字第28號卷第3 至4 頁、99年度選偵字第29號卷第
    4 、7 頁，本院100 年1 月24日下午3 時準備程序筆錄第4
    至7 頁、100 年1 月24日下午4 時準備程序筆錄第4 至5 頁
    ），復有住址變更戶籍登記申請書、戶籍資料、基隆市七堵
    區瑪南里第19屆里長選舉人名冊（見前開檢察署99年度交查
    字第283 號卷第17、42、50至52、54、111 至114 、128 、
    129 、154 、180 、181 頁、99年度選他字第40號卷一第
    104 、106 、107 頁、卷二第7 、9 、12、17、22、74、
    113 、134 頁、卷三第3 至5 頁）、本院卷二所附基隆市七
    堵區戶政事務所100 年2 月25日基七戶壹字第1000000590號
    函及檢附之遷入戶籍登記申請書、住址變更戶籍登記申請書
    在卷可稽，上情應堪認定。
二、被告張雅喬固辯稱其因工作便利，遷至基隆市七堵區○○○
    路24之2 號居住，遂將戶籍遷入該址，遷徙戶籍與上開里長
    選舉無關云云，惟查：
（一）被告張雅喬陳稱大華二路24之2 號房屋為其弟所有，其將
      戶籍遷徙至大華二路24之2 號前，與夫及子女共同居住於
      新北市瑞芳區○○○○路305 號，其等在三爪子坑該址居
      住10餘年，且其自90年起，即在位於基隆市七堵區○○○
      路24號之1 之瑞鴻環保工程行任職，工作地點迄今未變更
      等情（見前開檢察署99年度交查字第283 號卷第48頁，本
      院100 年1 月24日下午3 時準備程序筆錄第5 頁、100 年
      3 月7 日審判筆錄第38頁），證人即被告張雅喬之父張景
      明亦證稱基隆市七堵區○○○路24、24之1 、24之2 、24
      之3 號房屋分屬其與其子所有，其已在基隆市七堵區瑪南
      里居住57年等情（見前開檢察署99年度選他字第40號卷一
      第9 頁，本院100 年3 月7 日審判筆錄第9 頁），且被告
      張雅喬之戶籍原設在基隆市七堵區○○○路24號，其因結
      婚而於83年12月5 日將戶籍遷至新北市瑞芳區○○○○路
      305 號，復於91年1 月29日將戶籍遷至基隆市七堵區○○
      ○路24之1 號，再於92年5 月20日將戶籍遷徙至新北市瑞
      芳區○○○○路305 號，此有被告張雅喬之戶籍資料附卷
      可稽（見前開檢察署99年度交查字第283 號卷第51頁），
      足見被告張雅喬於結婚前，係與父及兄弟同住於基隆市七
      堵區瑪南里，且其父已居住瑪南里57年，亦即被告張雅喬
      之娘家親屬非自98年間始遷至瑪南里居住；而依被告張雅
      喬上開所述，基隆市七堵區○○○路24之2 號雖距其任職
      之瑞鴻環保工程行甚近，然被告張雅喬已在瑞鴻環保工程
      行任職近10年，工作地點均未變更，且被告張雅喬於90年
      至98年12月23日期間，均實際居住於新北市瑞芳區○○○
      ○路305 號，可知被告張雅喬已維持自新北市瑞芳區○○
      ○○路305 號通勤上下班之生活模式多年，則其何需於98
      年12月間突然遷至大華二路24之2 號居住，實非無疑。至
      於被告張雅喬雖稱因其夫前往宜蘭工作，且其子至外地住
      校，未居住新北市瑞芳區○○○○路305 號，其始遷至大
      華二路24之2 號居住云云，然被告張雅喬陳稱其夫自99年
      2 、3 月起，始前往宜蘭工作，其夫有時仍返回三爪子坑
      路305 號居住，而其所育2 子先後於96、97年間住校等情
      （見本院100 年1 月24日下午3 時準備程序筆錄第5 頁）
      ，足徵被告張雅喬之子自97年起即未與其同住於三爪子坑
      路305 號，而其夫係至99年2 、3 月間起，始至宜蘭工作
      ，亦即被告張雅喬之夫於97、98年間，仍與被告張雅喬同
      住，則被告張雅喬何以在其夫前往宜蘭工作前2 、3 個月
      前，即獨自遷至大華二路24之2 號居住，顯與常情不符；
      況依被告張雅喬所述，被告張雅喬之夫在宜蘭工作期間，
      有時仍會返回三爪子坑路305 號居住，衡情，被告張雅喬
      更應無遷出三爪子坑路該址之必要，是難認被告張雅喬前
      揭所辯為可信。
（二）又被告張雅喬陳稱其使用行動電話之門號為0000000000號
      等語（見前開檢察署99年度選他字第40號卷二第67頁），
      而依該行動電話之通聯紀錄觀之，該行動電話門號自被告
      張雅喬於98年12月23日遷徙戶籍至99年6 月12日上開里長
      選舉投票日期間，平日最早及最晚之基地台位置多在新北
      市瑞芳區○○○○路（見被告之通聯記錄卷A 第6 至128
      頁）；至於上開門號之基地台位置固亦多出現於基隆市七
      堵區○○○段東勢中股小段261 之1 地號、基隆市○○區
      ○○里○○街21號等屬於基隆市七堵區○○○路1 之2 號
      至126 號之基地台範圍內，此有上開通聯紀錄及中華電信
      股份有限公司行動通信分公司99年8 月20日行維三字第09
      90000417號函檢附之基地台資料附卷可稽（見前開檢察署
      99年度交查字第283 號卷第248 至250 頁），惟被告張雅
      喬坦承其工作地點係在基隆市七堵區○○○路24號之1 等
      情，已如前述，且該等基地台位置在大華二路1 之2 號至
      126 號範圍之通話時間多係在上班時間，堪信該等通話應
      係被告張雅喬在大華二路24號之1 工作時所為，無從依此
      認定被告張雅喬確係實際居住於大華二路24之2 號，復依
      前所述，堪信被告張雅喬於98年12月23日將戶籍遷徙至大
      華二路24之2 號期間，應係實際居住於新北市瑞芳區○○
      ○○路305 號，而非以大華二路24之2 號為其平日生活中
      心。
（三）再者，被告張雅喬之父張景明於75年至83年間擔任基隆市
      七堵區瑪南里里長，於83年競選連任時，蘇三明亦報名參
      選，張景明以未達百票之票數差距落選，而蘇三明自83年
      至99年間均擔任該里里長，張景明於83年至99年期間，亦
      曾一度競選該里里長，仍以未達百票之差距落選，張景明
      於98年6 月間復決定參選該里第19屆里長選舉，並告知被
      告張雅喬，嗣張景明終以239 票對148 票之差距當選第19
      屆里長等情，業經證人張景明及蘇三明證述在卷（見本院
      100 年3 月7 日審判筆錄第8 至10、12至13頁），復有本
      院卷二所附基隆市七堵區瑪南里第19屆里長選舉結果清冊
      、基隆市選舉委員會99年6 月18日當選公告可稽，足見張
      景明曾擔任瑪南里里長近10年，因與蘇三明競選失利而無
      法繼續連任，張景明復在蘇三明擔任該里里長期間參選，
      選舉結果仍為敗選，二度敗選之票數差距均甚相近，可知
      張景明與蘇三明之聲勢相當、競爭激烈，而被告張雅喬與
      里長候選人張景明為父女關係，關係甚為密切，則被告張
      雅喬為支持張景明，將戶籍遷徙至瑪南里，以取得該屆里
      長選舉之選舉人資格，並投票支持張景明，即難謂與常情
      相違，另參酌前述被告張雅喬係以三爪子坑路305 號為平
      日生活中心等情，堪信被告張雅喬於98年12月23日將戶籍
      自三爪子坑路305 號遷徙至大華二路24之2 號，應係為支
      持張景明當選該里里長之故，被告張雅喬所持前述辯解均
      非可採。
三、被告張進益辯稱其係為照顧兄長張發，遷至基隆市七堵區○
    ○○路24之2 號居住，遂將戶籍遷徙至該址云云，經查：
（一）被告張進益於偵查及本院審理時，經詢以大華二路24之2
      號該址之電話號碼及地址，被告張進益之首度回答均非正
      確（見前開檢察署99年度選他字第40號卷二第118 頁，本
      院100 年1 月24日下午3 時準備程序筆錄第2 頁），可見
      被告張進益對於大華二路24之2 號該址之電話號碼及地址
      均非熟悉，則被告張進益所稱其實際居住於大華二路24之
      2 號等情是否可信，即非無疑。另被告張進益雖稱張發之
      身體狀況不佳，其為照顧張發，遂將戶籍遷至大華二路24
      之2 號等情，然被告張進益亦陳稱其將戶籍遷至大華二路
      24之2 號前，與妻同住於基隆市○○路12號3 樓10餘年，
      南興路該址房屋為其所有，其將戶籍遷至大華二路24之2
      號後，週間除在大華二路24之2 號居住1 、2 日外，其餘
      時間仍返回南興路12號3 樓居住等情（見本院100 年1 月
      24日下午3 時準備程序筆錄第5 頁），足見被告張進益之
      妻居住於南興路12號3 樓，該址房屋復為被告張進益所有
      ，而被告張進益將戶籍遷徙至大華二路24之2 號後，多數
      時間仍與其妻同住於南興路12號3 樓，堪認被告張進益之
      平日生活中心應係在南興路該址，則被告張進益何需將戶
      籍自南興路該址遷出，顯屬可疑。
（二）又被告張進益陳稱其學歷為初中肄業，現已退休無業，之
      前擔任攝影工作10餘年，其未曾擔任看護工作，而張發係
      與張發之子、媳、孫子女同住於大華二路24之2 號等情（
      見前開檢察署99年度選他字第40號卷二第117 至118 頁，
      本院100 年3 月7 日審判筆錄第39頁），可見被告張進益
      之兄張發係與子孫同住，非獨自居住於大華二路24之2 號
      ，衡情，張發之生活應由子孫照料，當無由年逾70歲且無
      看護專業之被告張進益照顧起居之必要，是被告張進益前
      揭所辯是否可信，顯非無疑。況縱使被告張進益辯稱張發
      之身體狀況不佳，而需由其照顧等情屬實，衡諸常情，被
      告張進益為照料張發之生活，應係實際遷至張發居住地居
      住，與被告張進益之戶籍是否設在張發之住處一節顯無關
      聯，是被告張進益辯稱其為照顧張發，遂將戶籍遷入大華
      二路24之2 號等情，即非合理；而被告張進益將戶籍遷至
      大華二路24之2 號後，仍主要居住於南興路12號3 樓，亦
      即被告張進益未因戶籍遷入而改以大華二路24之2 號為生
      活中心，與被告張進益所稱照顧張發之目的亦非相合，自
      難認被告張進益所辯為可採。
（三）再者，被告張進益為瑪南里第19屆里長選舉候選人張景明
      之叔叔，張景明於98年6 月間決定參選該屆里長選舉時，
      曾告知被告張進益等情，業經證人張景明陳述在卷（見本
      院100 年3 月7 日審判筆錄第5 、10頁），堪見被告張進
      益與張景明具有親屬關係，且依前所述，張景明與蘇三明
      之競選情形甚為激烈，則被告張進益為支持張景明，遂將
      戶籍遷至瑪南里，即與常情無違。況且被告張進益辯稱其
      將戶籍遷至大華二路24之2 號之原因，係為照顧張發之生
      活起居等情，被告張雅喬則稱其將戶籍遷徙至大華二路24
      之2 號，係為工作便利之故等情，均如前述，亦即被告張
      進益與張雅喬所述遷徙戶籍之原因非屬相同，然被告張雅
      喬於98年12月23日將戶籍遷至大華二路24之2 號後，被告
      張進益即於翌日即98年12月24日，將戶籍遷入同址，顯啟
      人疑竇，益足徵被告張進益及張雅喬係為取得該次選舉之
      投票權，始將戶籍遷往大華二路24之2 號無誤，故被告張
      進益所持辯解非屬可信。
四、被告李品樺、李雅婷均辯稱因祖父表示其等將戶籍遷至祖父
    居住之基隆市七堵區○○○路3 號，祖父較為安心，其等始
    將戶籍遷至該址，遷徙戶籍與里長選舉無關云云，經查：
（一）被告李品樺陳稱其將戶籍遷至大華二路3 號前，居住基隆
      市○○○路208 巷174 弄6 號5 樓近10年，基金一路該址
      房屋為其母所有，其自93、94年起，週間會前往大華二路
      3 號居住2 、3 日，其餘時間住於基金一路該址，而其將
      戶籍遷徙至大華二路3 號後，仍維持與之前相同之居住模
      式等情（見本院100 年1 月24日下午4 時準備程序筆錄第
      4 頁），被告李雅婷亦稱其將戶籍遷至大華二路3 號前，
      亦居住於基隆市○○○路208 巷174 弄6 號5 樓近10年，
      其自93、94年起，週間會前往大華二路3 號居住2 、3 日
      ，其餘時間住於基金一路該址，其自97年間前往桃園就讀
      大學，平日住校，假日則輪流居住於基金一路該址與大華
      二路3 號，其將戶籍遷至大華二路3 號前、後，居住模式
      均相同等情（見本院100 年1 月24日下午4 時準備程序筆
      錄第4 至5 頁、100 年3 月7 日審判筆錄第40頁），足見
      被告李品樺平日在基金一路208 巷174 弄6 號5 樓居住之
      時間較長，且被告李雅婷於放假期間，亦較多居住於基金
      一路該址。又被告李品樺陳稱其使用行動電話之門號為00
      00000000號等語（見前開檢察署99年度選他字第40號卷二
      第139 至140 頁），而依該行動電話之通聯紀錄觀之，該
      行動電話門號自98年12月19日至99年6 月12日上開里長選
      舉投票日期間，平日最早及最晚之基地台位置多在基隆市
      ○○○路210 、208 巷（見被告之通聯記錄卷A 第139 至
      187 頁），其間該門號之基地台位置雖亦曾出現於基隆市
      七堵區○○○段東勢中股小段、基隆市○○區○○里○○
      街21號等屬於基隆市七堵區○○○路1 之2 號至126 號之
      基地台範圍內，此有上開通聯紀錄及中華電信股份有限公
      司行動通信分公司99年8 月20日行維三字第0990000417號
      函檢附之基地台資料附卷可參，然該等通話日期之最晚或
      翌日最早之基地台位置仍多為基隆市○○○路208 、210
      巷，可見被告李品樺雖曾前往基隆市七堵區○○○路附近
      ，然當日仍會返回基金一路208 巷174 巷6 號5 樓，且被
      告李品樺陳稱其工作地點為基隆市○○路30巷7 號3 樓，
      平日均騎機車上下班，大華二路3 號屬於山區，其自基金
      一路208 巷174 弄6 號5 樓騎車至公司之車程約15分鐘，
      自大華二路3 號騎車至公司之車程約25至30分鐘等情（見
      本院100 年1 月24日下午4 時準備程序筆錄第4 頁），足
      徵基金一路該址距離被告李品樺之工作地點較近，且大華
      二路3 號所在山區對騎乘機車上下班之被告李品樺而言，
      通勤亦較不便，衡情，被告李品樺應係以交通較為便利之
      基金一路該址為其平日生活中心；而被告李雅婷自承其平
      日居住位於桃園之學校，放假期間則以居住於基金一路該
      址之時間為多等情（見本院100 年3 月7 日審判筆錄第40
      頁），亦徵大華二路3 號非屬被告李雅婷之生活中心。
（二）被告李品樺、李雅婷雖均辯稱其等係因為使祖父安心，始
      將戶籍遷至祖父居住之大華二路3 號云云，然長輩為享天
      倫之樂，應係希冀子孫得以實際與其同住或時常探視，衡
      情，當無僅因子孫將戶籍設在其住處，即認已享天倫之樂
      之理，亦即長輩應係重視子孫有無與其同住，而非子孫戶
      籍設在何處，是難認被告李品樺、李雅婷所持辯解與常情
      相合。又被告李品樺固於偵查中辯稱因其父李國欣居住於
      大華二路3 號，其始將戶籍遷至該址等情（見前開檢察署
      99年度選他字第40號卷二第139 頁），惟李國欣於87年1
      月7 日與被告李品樺、李雅婷之母吳宏菜離婚，而李國欣
      自88年起即設籍於大華二路3 號，此有本院卷一所附李國
      欣之戶籍資料可稽，且被告李品樺、李雅婷均稱李國欣已
      居住大華二路3 號約20年，李國欣與吳宏菜離婚後，於93
      、94年間始與其等聯絡，其等自該時起，即輪流居住於基
      金一路該址及大華二路3 號等情（見本院100 年1 月24日
      下午4 時準備程序筆錄第4 至5 頁），堪見李國欣長年居
      住大華二路3 號，且被告李品樺、李雅婷往返於大華二路
      3 號及基金一路該址之時間亦長達4 、5 年，其間均未將
      戶籍遷至大華二路3 號，又其等將戶籍遷至大華二路3 號
      該址後，居住模式仍與之前相同，未因戶籍遷徙而增加在
      大華二路3 號居住之時間，另被告李品樺、李雅婷復未提
      出何以於98年11月間將戶籍遷徙至大華二路3 號之理由，
      再參以證人張景明證稱其於98年6 月間即決定參選瑪南里
      第19屆里長選舉，其曾將參選決定告知被告李品樺及李雅
      婷之祖父李日新，且瑪南里地方甚小，住戶僅130 餘戶，
      因此，瑪南里居民於98年6 月間即知其欲參選該屆里長選
      舉等情（見本院100 年3 月7 日審判筆錄第9 、11頁），
      況依前所述，張景明與蘇三明競選情形甚為激烈，堪信被
      告李品樺、李雅婷遷徙戶籍至大華二路3 號，應係為取得
      上開里長選舉之選舉人資格，其等所辯顯非可信。
五、被告李建緯辯稱因其父李登貴欲將基隆市七堵區○○○路26
    號房地過戶予其，其始將戶籍遷至該址云云，經查：
（一）被告李建緯於本院審理時，固辯稱因李登貴表示欲將大華
      二路26號房地過戶，要求其將戶籍遷至該址，其始遷徙戶
      籍等情，證人李登貴亦證稱其欲將大華二路26號房地過戶
      予被告李建緯，遂要求被告李建緯將戶籍遷至該址，被告
      李建緯遷徙戶籍與里長選舉無關等情（見本院100 年3 月
      7 日審判筆錄第6 頁），惟李登貴為被告李建緯之父親，
      關係甚為密切，則李登貴為避免被告李建緯遭受刑事處罰
      ，刻意為有利於被告李建緯之陳述，即與常情無違，自無
      從僅以證人李登貴所述，逕為對於被告李建緯有利之認定
      ，仍應依據其他證據認定之。而被告李建緯於警詢時辯稱
      其為照顧居住於大華二路26號之李登貴，始將戶籍遷入該
      址等情（見前開檢察署99年度交查字第283 號卷第124 頁
      ），然其於檢察事務官詢問時改稱因租屋處之租期於99年
      底屆滿後，其將遷回大華二路26號居住，始將戶籍遷至該
      址等情，經檢察事務官詢問何以在租期屆滿前之98年6 月
      間，即將戶籍遷至大華二路26號後，被告李建緯復改稱其
      係為照顧李登貴，始將戶籍遷入大華二路26號等情（見前
      開檢察署99年度交查字第283 號卷第272 頁），而被告李
      建緯於本院審理時則稱因李登貴欲將大華二路26號房地過
      戶，其始將戶籍遷至該址等情（見本院100 年1 月24日下
      午4 時準備程序筆錄第5 頁），足見被告李建緯就其將戶
      籍遷至大華二路26號之原因一節，前後所述不一，是難逕
      認其所辯為可信。
（二）被告李建緯陳稱其自7 年前迄今，均居住於基隆市○○路
      11號7 樓之2 ，其將戶籍遷至大華二路26號後，週間仍住
      在愛三路該址，僅於週末返回大華二路26號居住等情（見
      本院100 年1 月24日下午4 時準備程序筆錄第5 頁），證
      人李登貴亦證稱被告李建緯將戶籍遷入大華二路26號後，
      週間未住在該址等情（見本院100 年3 月7 日審判筆錄第
      7 頁），堪信被告李建緯平日生活中心應係在愛三路11號
      7 樓之2 ，未因戶籍遷徙而改變。至於被告李建緯雖辯稱
      其係為照顧李登貴，始將戶籍遷至大華二路26號云云，然
      孝敬父母乃人倫之常，與戶籍是否設在父母居住之址實無
      關聯，且被告李建緯僅於週末始返回大華二路26號居住，
      未因將戶籍遷入大華二路26號，即每日返回該址居住，亦
      與被告李建緯辯稱欲照顧父親之目的不符，更足認被告李
      建緯上開辯解應非可信。另被告李建緯辯稱因李登貴欲將
      大華二路26號房地過戶，其始將戶籍遷入該址云云，惟依
      證人李登貴及被告李建緯所述，李登貴於98年4 月因病開
      刀治療後，即表示欲將上址房地過戶予被告李建緯（見本
      院100 年3 月7 日審判筆錄第7 、8 頁），但被告李建緯
      遲至98年6 月始將戶籍遷入大華二路26號，已難認戶籍遷
      徙與房地過戶有關；又被告李建緯於98年6 月10日將戶籍
      遷至大華二路26號後，迄今已逾1 年，然該址房地之所有
      人現仍為李登貴，未過戶予被告李建緯等情，業經被告李
      建緯與證人李登貴陳述明確（見本院100 年1 月24日下午
      4 時準備程序筆錄第5 頁、100 年3 月7 日審判筆錄第7
      頁），自難逕認被告李建緯所辯為有據；況且房地所有權
      之移轉與所有人之戶籍是否設在該址並無關聯，亦見被告
      李建緯以房地過戶作為遷徙戶籍之理由，難謂可信。再者
      ，證人張景明證稱因李登貴之住處與其住處甚近，其曾將
      參選瑪南里第19屆里長選舉之決定告知李登貴，且瑪南里
      居民於98年6 月間即知其欲參選該屆里長選舉等情（見本
      院100 年3 月7 日審判筆錄第9 、11頁），復因張景明與
      蘇三明競選情形甚為激烈，堪信被告李建緯遷徙戶籍至大
      華二路26號之原因，應係為取得上開里長選舉之選舉人資
      格，其所持前述辯均非可信。
六、被告李郭天辯稱其為領取永盛公司核發之環保回饋金，始將
    戶籍遷至基隆市七堵區○○○路60號云云，經查：
（一）被告李郭天自承其自80幾年結婚後，即與妻子同住於基隆
      市○○○路37之27號4 樓，其將戶籍遷至大華二路60號後
      ，平日仍居住於大華一路該址，僅於酒醉後至大華二路60
      號睡覺等情（見本院100 年1 月24日下午4 時準備程序筆
      錄第5 至6 頁），且經警前往大華二路60號實地查訪，發
      現該址破舊不堪、無人居住，此有妨害選舉案件情資提報
      表、員警工作紀錄簿及大華二路60號現場照片附卷可稽（
      見前開檢察署99年度選他字第40號卷一第70、74頁、卷三
      第8 至11頁），堪信被告李郭天之實際日常生活中心應係
      在大華一路37之27號4 樓，未因戶籍遷徙而改變。
（二）被告李郭天雖辯稱其聽聞友人表示僅需設籍於瑪南里，即
      可領取永盛公司核發之環保回饋金，其遂將戶籍遷至大華
      二路60號云云，然永盛公司係基隆市政府「鼓勵民間機構
      興建營運一般事件廢棄物（含垃圾焚化灰渣）最終處置場
      」之簽約設置商，永盛公司自97年7 月中旬經核准營運迄
      今，該公司處理每公噸廢棄物，需繳交新台幣200 元回饋
      金予基隆市政府，非由永盛公司發放回饋金，該項稅入主
      辦單位為環保局，稅出執行單位為基隆市七堵區公所，該
      預算經基隆市七堵區公所用於區內各里之環境美化，推廣
      環保教育活動及基層建設工程款，不發放予區內各里之個
      別里民等情，此有永盛公司99年8 月12日99永隆字第054
      號函（見前開檢察署99年度交查字第283 號卷第237 頁）
      及本院卷一所附基隆市七堵區公所100 年1 月17日基七民
      字第100000698 號函可憑，亦即永盛公司核撥之環保回饋
      金，係供基隆市七堵區公所用於公共用途，非發放予各別
      里民，而被告李郭天自97年11月7 日起，任職於永盛公司
      代操作商鉅景工程股份有限公司（下稱鉅景公司），此有
      永盛公司99年8 月12日99永隆字第054 號函及檢附之鉅景
      公司99年8 月6 日鉅（工）字第990806003 號函在卷可佐
      （見前開檢察署99年度交查字第283 號卷第237 、238 頁
      ），則任職於永盛公司代操作商之被告李郭天對於永盛公
      司核撥之環保回饋金非發放於個別里民一節，當無不知之
      理，換言之，即使將戶籍遷入上開環保回饋金之使用里區
      內，仍無法領取回饋金，是被告李郭天辯稱其係為領取該
      項回饋金，始將戶籍遷至大華二路26號等情，即難謂合理
      。再者，果若被告李郭天辯稱其因信任友人所述僅需將戶
      籍遷至瑪南里，僅得領取永盛公司核撥之環保回饋金，遂
      將戶籍遷至大華二路26號等情屬實，足見被告李郭天就領
      取環保回饋金一事甚為積極，衡情，被告李郭天對於環保
      回饋金之數額等細節，應甚為了解，且當被告李郭天發覺
      其無法依預期領得環保回饋金時，應會立即了解原因，以
      保障自身權益，然被告李郭天陳稱其不知該項環保回饋金
      之數額，且其迄今未領得回饋金，復未詢問原因等情（見
      本院100 年1 月24日下午4 時準備程序筆錄第5 頁），顯
      與前開所述不符，自難信被告李郭天前開所辯為可採。
（三）另證人張景明證稱其與被告李郭天為結拜兄弟，其於98年
      6 月間決定參選瑪南里里長選舉時，即告知被告李郭天等
      情（見本院100 年3 月7 日審判筆錄第11頁），堪見被告
      李郭天與張景明之交情甚篤，且依前所述，張景明與蘇三
      明之競選情形甚屬激烈，則被告李郭天為支持張景明，遂
      將戶籍遷至瑪南里，即與常情無違，故被告李郭天所辯非
      屬可信。
七、被告蘇金花、王明生均辯稱其等在基隆市百福社區市場工作
    ，因基隆市七堵區○○○路50號距百福社區市場較近，其等
    遷至該址居住，遂將戶籍遷入該址云云，經查：
（一）被告蘇金花陳稱其使用之行動電話門號為0000000000號，
      其於99年1 月12日將戶籍遷至大華二路50號前，居住於基
      隆市○○區○○路6 巷15號，其於77年結婚後，與夫即被
      告王明生同住於愛五路該址，其自99年3 、4 月間始遷至
      大華二路50號居住，其友人每日上午均會撥打電話叫其起
      床等情（見前開檢察署99年度選他字第40號卷二第32頁，
      本院100 年1 月24日下午3 時準備程序筆錄第6 至7 頁、
      100 年3 月7 日審判筆錄第45頁），且自門號0000000000
      號之基地台位置觀之，該門號自98年12月19日至99年5 月
      初期間，每日最早通話之基地台位置均在基隆市○○區○
      ○路、愛五路，此有通聯紀錄可稽（見被告之通聯記錄卷
      B 第75至105 頁），核與被告蘇金花所述其於99年4 月前
      ，均居住於愛五路6 巷15號等情相符；另被告王明生自承
      其平日晚間均與被告蘇金花同住，其自99年5 月起，始居
      住於大華二路50號，之前其係居住於愛五路6 巷15號等情
      （見本院100 年1 月24日下午3 時準備程序筆錄第6 頁、
      100 年3 月7 日審判筆錄第39頁），足徵被告蘇金花、王
      明生於99年4 月前，應均實際居住於愛五路6 巷15號，並
      以該址為日常生活中心。
（二）被告蘇金花、王明生固辯稱因大華二路50號距其等工作之
      百福社區市場較近，其等為工作便利，遷至大華二路50號
      居住，遂將戶籍遷至該址云云，惟被告蘇金花自承其於99
      年4 月遷入大華二路50號居住前，該址均在整修階段等情
      （見本院100 年1 月24日下午3 時準備程序筆錄第7 頁）
      ，且依前所述，被告蘇金花及王明生係於99年4 月之後，
      始實際遷入大華二路50號居住，衡情，被告蘇金花、王明
      生應無在大華二路50號該址尚在整修無法居住之際，即提
      前於99年1 月12日將其等戶籍自當時生活中心所在之愛五
      路6 巷15號，遷徙至大華二路50號之必要，是被告蘇金花
      、王明生所持上述辯解難謂有據。至於基隆市七堵區戶政
      事務所99年5 月10日基七戶壹字第0990001507號函雖稱經
      該所派員前往大華二路50號實地查察，該戶內部陳設屋況
      似現居住該址，附近鄰居表示被告蘇金花、王明生已在該
      址居住一段時間等情（見前開檢察署99年度交查字第283
      號卷第212 頁），然該所派員實地查訪之時間為99年5 月
      6 日，訪查之鄰居為被告蘇金花之友人陳燕樺及母親蘇寶
      ，訪查對象復未明確指出被告蘇金花、王明生遷入大華二
      路50號之時間，此有本院卷一所附基隆市七堵區戶政事務
      所100 年2 月8 日基七戶壹字第1000000381號函及檢附之
      會查紀錄可參，是上開訪查結果應僅足認定被告蘇金花、
      王明生於99年5 月6 日居住於大華二路50號之事實，無從
      認定被告蘇金花、王明生於99年1 月間即遷入該址居住等
      情；復參以被告蘇金花、王明生自承其等係於99年4 月之
      後，始遷入大華二路50號居住等情，益徵被告蘇金花、王
      明生於實際遷入大華二路50號居住前，即於99年1 月間將
      戶籍遷入該址之行為誠屬可疑。
（三）另據前所述，瑪南里第19屆里長選舉之參選人張景明及蘇
      三明曾數度同時參選，票數差距均甚相近，足見2 人聲勢
      相當，又證人張景明證稱其於98年6 月間即決定參選瑪南
      里第19屆里長選舉，該里里民亦於斯時即知此情，其復曾
      將參選決定親自告知被告蘇金花之弟弟，被告蘇金花亦知
      其將參選該屆里長等情（見本院100 年3 月7 日審判筆錄
      第9 、10頁），且證人蘇三明證述其擔任瑪南里第18屆里
      長，里民均知其有意參選連任，其於99年6 月12日第19屆
      里長選舉投票日前半年至10個月期間，曾向張景明表示其
      僅欲再連任一屆，希望張景明放棄參選第19屆里長，但張
      景明表示已完成參選準備，不願退選等情（見本院100 年
      3 月7 日審判筆錄第12頁），堪信張景明及蘇三明之參選
      意願均甚堅定，亦徵該次里長選舉之選情相當激烈，而依
      張景明上開所述，被告蘇金花知悉張景明欲參加該屆里長
      選舉，且就該次選舉之選情緊張一節亦應有所認識，又被
      告蘇金花、王明生將戶籍遷入大華二路50號之時間，距離
      該屆里長選舉投票日甚近，被告蘇金花、王明生復無法說
      明其等在大華二路50號該址整修階段，即提前將戶籍自當
      時其等實際居住之愛五路該址遷入大華二路50號之理由，
      自堪信被告蘇金花、王明生於99年1 月間將戶籍遷入大華
      二路50號，應係為取得該屆里長選舉之投票權之故，被告
      蘇金花、王明生所持上述辯解均非足採。
八、被告王政偉、王政傑及李哲興辯稱其等戶籍係由父母遷至基
    隆市七堵區瑪南里戶籍址，其等均不知情，直至99年6 月間
    收到上開里長選舉之投票通知單，始知其等戶籍已遭遷徙云
    云，經查：
（一）被告王政偉、王政傑均稱其等平日住在學校，於99年4 月
      前返家時，均住在基隆市○○路6 巷15號等情（見前開檢
      察署99年度交查字第283 號卷第200 、202 頁，本院100
      年1 月24日下午3 時準備程序筆錄第7 頁），足見大華二
      路50號非屬被告王政偉、王政傑之生活中心所在，且因學
      校僅為被告王政偉、王政傑就學期間之住宿地點，非屬長
      久居住地，而被告王政偉、王政傑之父母即被告蘇金花、
      王明生於99年4 月前，均實際居住於愛五路該址，堪信被
      告王政偉、王政傑於99年4 月前之生活中心仍應為愛五路
      該址；另被告李哲興陳稱其已在基隆市○○○路125 巷46
      號2 樓居住10餘年，迄今仍住該址，僅於假日返回大華二
      路28號探視等情（見前開檢察署99年度交查字第283 號卷
      第9 本院100 年1 月24日下午3 時準備程序筆錄第4 至5
      頁），可見被告李哲興係以大華一路該址為平日生活中心
      。
（二）被告王政偉、王政傑及李哲興雖辯稱其等戶籍係分由母親
      即被告蘇金花及父親李守鎰遷入大華二路50號及28號，其
      等於戶籍遷徙前均不知情云云，然被告王政偉經檢察事務
      官詢問何以將戶籍遷至大華二路50號時，被告王政傑答稱
      ：「因為父母遷我就跟著遷」（見前開檢察署99年交查字
      第283 號卷第202 頁），被告李哲興於偵查中亦稱大華二
      路28號該址房屋自97年間起造，於98年夏季完工，當時本
      欲遷至該址居住，因其祖父於98年7 月11日死亡而未搬家
      ，由於祖母已80餘歲，遂遷回大華二路28號居住等情（見
      前開檢察署99年度選他字第40號卷二第3 頁），可見被告
      王政偉及李哲興於檢察事務官詢問及偵查時，均得說明遷
      徙戶籍之原因，未提及其等事前不知戶籍遷徙等節，則其
      等所辯是否可信，即非無疑。另被告蘇金花、李守鎰於99
      年1 、2 月間，係持被告王政偉、王政傑、李哲興之身分
      證，前往戶政事務所辦理戶籍遷徙，且被告王政偉、王政
      傑之戶籍由被告蘇金花辦理遷徙至大華二路50號，被告李
      哲興之戶籍由李守鎰辦理遷至大華二路28號後，均經戶政
      事務所以變更後之戶籍址換發身分證，此有本院卷二所附
      被告王政偉、王政傑、李哲興之國民身分證異動資料、基
      隆市七堵區戶政事務所100 年2 月25日基七戶壹字第1000
      000590號函及檢附之遷入戶籍登記申請書、住址變更戶籍
      登記申請書、換領國民身分證申請書可參，足見被告王政
      偉、王政傑、李哲興之戶籍遷至瑪南里後，均已換領身分
      證，而被告王政偉、王政傑均稱其等平日自行保管身分證
      ，被告蘇金花向其等拿取身分證後1 個月，即將身分證交
      還等情（見本院100 年1 月24日下午3 時準備程序筆錄第
      7 頁），被告李哲興亦自承李守鎰向其拿取身分證後，其
      於99年2 月間即取回等情（見本院100 年1 月24日下午3
      時準備程序筆錄第4 頁），可知被告王政偉、王政傑、李
      哲興均於戶籍遷徙後不久，即取回身分證，因其等自99年
      2 、3 月間取回身分證至其等於99年6 月間收取投票通知
      書間，相隔已有相當時間，則其等對於換領身分證一事，
      當無不知之理；況戶籍屬於重要之個人身分資料，被告蘇
      金花為被告王政偉、王政傑之母親，李守鎰則為被告李哲
      興之父親，關係均甚為親密，衡諸常情，被告蘇金花、李
      守鎰當無向被告王政偉、王政傑、李哲興刻意隱瞞戶籍遷
      徙一事之必要，是被告王政偉、王政傑、李哲興辯稱其等
      於99年6 月間收到投票通知書前，均不知戶籍已遭遷徙等
      情，顯非可信。
（三）又被告蘇金花於99年1 月12日將戶籍遷至大華二路50號之
      原因，係為取得瑪南里第19屆里長選舉之選舉人資格，已
      如前述，而被告李哲興之父、母即同案被告李守鎰、高文
      足明知自己無實際居住在瑪南里之事實，竟意圖使支持之
      特定候選人當選，於99年2 月2 日將戶籍虛偽遷入基隆市
      七堵區○○○路28號，以此方式取得投票權，並於前開里
      長選舉之投票日投票，經前開檢察署檢察官提起公訴，因
      李守鎰、高文足於本院進行準備程序中，均就被訴事實為
      有罪之陳述，經本院合議庭裁定進行簡式審判程序，各判
      處有期徒刑3 月，均緩刑2 年，褫奪公權1 年，此有本院
      刑事判決可稽，復參以前述本屆里長選舉之選情激烈，證
      人張景明亦證稱其於98年6 月間決定參選瑪南里第19屆里
      長選舉後，即告知被告李哲興之祖母等情（見本院100 年
      3 月7 日審判筆錄第10至11頁），因個人戶籍乃相互獨立
      ，如被告蘇金花、李守鎰確未獲得被告王政偉、王政傑、
      李哲興之同意遷徙戶籍，實無於遷徙自己戶籍同時，將被
      告王政偉、王政傑、李哲興之戶籍，亦遷入瑪南里之必要
      ，堪認被告蘇金花、李守鎰將被告王政偉、王政傑、李哲
      興之戶籍遷入瑪南里，亦應係為支持特定候選人之故；惟
      僅僅遷移戶籍並非即可達成使支持之候選人當選里長之目
      的，尚需被告王政偉、王政傑、李哲興於投票日行使投票
      權，該目的始可能達成，果若被告王政偉、王政傑、李哲
      興所述被告蘇金花、李守鎰未經其等同意，即擅自遷移其
      等戶籍等情屬實，如被告王政偉、王政傑、李哲興於上開
      選舉之投票日，不願前往行使投票權，則遷移戶籍之目的
      勢必無從達成，換言之，被告蘇金花、李守鎰應無對被告
      王政偉、王政傑、李哲興刻意隱瞞遷移戶籍一事之必要，
      是難認被告王政偉、王政傑、李哲興前揭所辯為可信。
九、綜上，依據證人張景明及蘇三明所述，張景明於98年6 月間
    即決定參加瑪南里第19屆里長選舉，且該次選舉之選情甚為
    激烈，則候選人之親友為支持特定候選人當選，於選舉前將
    戶籍遷入瑪南里，以取得該屆里長選舉之投票權一節，即與
    常情無違，而被告張雅喬、張進益、李品樺、李雅婷、李建
    緯、李郭天、蘇金花、王明生、王政偉、王政傑、李哲興於
    如附表所示之時間，將戶籍遷徙至如附表所示瑪南里之戶籍
    時，均非以瑪南里為其等日常生活中心，且其等遷徙戶籍之
    時間，均在張景明表明參選，並向里民尋求支持之後，復無
    法提出其等遷徙戶籍之正當合理事由，自難認其等所持辯解
    為可採，堪信其等遷徙戶籍，應係為取得該屆里長選舉之選
    舉權之故，從而，本件事證明確，被告張雅喬、張進益、李
    品樺、李雅婷、李建緯、李郭天、蘇金花、王明生、王政偉
    、王政傑、李哲興之犯行均堪認定。
、法律適用方面
一、核被告張雅喬、張進益、李品樺、李雅婷、李建緯、李郭天
    、蘇金花、王明生、王政偉、王政傑、李哲興所為，均係犯
    刑法第146 條第2 項之意圖使特定候選人當選，以虛偽遷徙
    戶籍取得投票權而為投票罪。
二、被告王明生、王政偉、王政傑、李哲興為支持特定候選人，
    被告王明生、王政偉、王政傑委由被告蘇金花、被告李哲興
    委由李守鎰辦理戶籍遷徙，以取得該屆里長選舉之選舉人資
    格，堪信被告王明生、王政偉、王政傑與被告蘇金花、被告
    李哲興與李守鎰就上開犯行，分別具有犯意聯絡及行為分擔
    ，應均論以共同正犯。
三、被告李品樺、李雅婷利用不知情之吳宏菜將戶籍遷入基隆市
    七堵區○○○路3 號，以遂行上開犯行，為間接正犯。
四、被告王明生曾受如事實欄所載之徒刑執行完畢，此有臺灣高
    等法院被告前案紀錄表在卷供參，其受徒刑之執行完畢，再
    為本件妨害投票之犯行，係於5 年以內故意再犯有期徒刑以
    上之罪，為累犯，應依刑法第47條第1 項之規定加重其刑。
五、爰審酌被告張雅喬、張進益、李品樺、李雅婷、李建緯、李
    郭天、蘇金花、王明生、王政偉、王政傑、李哲興明知自己
    未實際居住於瑪南里，竟為達支持特定候選人之目的，將戶
    籍遷入未實際居住之地址以取得投票權，復於投票日前往投
    票，影響純正選舉之風氣，並對其他候選人造成不公平之競
    爭，所為顯屬不當，又其等於警詢、檢察事務官詢問、偵查
    及本院審理時均否認犯行，難謂已有悔悟之心，惟被告張雅
    喬、張進益分為里長候選人張景明之女兒、叔叔，關係甚為
    密切，則被告張雅喬、張進益為支持具有親屬關係之張景明
    ，將戶籍遷入瑪南里，所為雖於法有違，然尚屬情有可原，
    而被告王政偉、王政傑、李哲興係委由父母辦理戶籍遷徙，
    堪信係應父母要求而同意遷徙戶籍，可責性亦較輕微，另被
    告李哲興、張雅喬、張進益、李品樺、李雅婷、李建緯、蘇
    金花、王政偉、王政傑前均無犯罪紀錄，而被告李郭天除於
    96年間，因業務過失致死案件，經本院以95年度交訴字第33
    號判決判處有期徒刑6 月，緩刑4 年確定外，別無其他犯罪
    紀錄等一切情狀，分別量處如附表「宣告刑」欄所示之刑，
    並均諭知易科罰金之折算標準。
六、再按刑法第37條第2 項規定：「宣告1 年以上有期徒刑，依
    犯罪之性質認為有褫奪公權之必要者，宣告1 年以上10年以
    下褫奪公權。」該項固規定經宣告有期徒刑1 年以上有期徒
    刑者，於必要時，始得宣告褫奪公權，惟犯公職人員選舉罷
    免法第5 章之罪或刑法分則第6 章之妨害投票罪，宣告有期
    徒刑以上之刑者，並宣告褫奪公權，公職人員選舉罷免法第
    113 條第3 項定有明文，因公職人員選舉罷免法第113 條第
    3 項係針對犯該法第5 章或刑法妨害投票罪章，並經宣告有
    期徒刑以上之刑者，強制規定於主刑之外，亦應宣告褫奪公
    權，故公職人員選舉罷免法第113 條第3 項關於宣告褫奪公
    權之要件，應為刑法第37條第2 項之特別規定，但關於褫奪
    公權之期間，自仍應適用刑法總則之規定。本件被告張雅喬
    、張進益、李品樺、李雅婷、李建緯、李郭天、蘇金花、王
    明生、王政偉、王政傑、李哲興係犯刑法第146 條第2 項之
    罪，屬刑法第6 章之罪，且均經宣告有期徒刑以上之刑，是
    應依公職人員選舉罷免法第113 條第3 項及刑法第37條第2
    項之規定，分別併予宣告褫奪公權2 年。
據上論斷，應依刑事訴訟法第299 條第1 項前段，公職人員選舉
罷免法第113 條第3 項，刑法第28條、第146 條第2 項、第1 項
、第47條第1 項、第41條第1 項前段、第37條第2 項，判決如主
文。
本案經檢察官周懷廉到庭執行職務。
中    華    民    國   100    年    3     月    21    日
                  刑事第三庭審判長法    官  陳志祥
                                  法    官  黃梅淑
                                  法    官  邰婉玲
以上正本證明與原本無異。
如不服本判決應於收受送達後10日內向本院提出上訴書狀，並應
敘述具體理由；其未敘述上訴理由者，應於上訴期間屆滿後20日
內向本院補提理由書（均須按他造當事人之人數附繕本）「切勿
逕送上級法院」。
中    華    民    國   100    年    3     月    21    日
                                  書 記 官  蘇鈺婷
附錄論罪法條：
刑法第146 條第1 項、第2 項
以詐術或其他非法之方法，使投票發生不正確之結果或變造投票
之結果者，處 5 年以下有期徒刑。
意圖使特定候選人當選，以虛偽遷徙戶籍取得投票權而為投票者
，亦同。
【附表】
┌──┬───┬───────┬──────┬────────┬─────┬─────┐
│編號│ 姓名 │  原戶籍地址  │遷徙戶籍時間│ 遷入戶籍所在址 │ 所犯罪名 │  宣告刑  │
├──┼───┼───────┼──────┼────────┼─────┼─────┤
│ 1  │張雅喬│新北市瑞芳區三│98年12月23日│基隆市七堵區瑪南│張雅喬意圖│處有期徒刑│
│    │      │爪子坑路305 號│            │里大華二路24之2 │使特定候選│肆月，如易│
│    │      │              │            │號              │人當選，以│科罰金，以│
│    │      │              │            │                │虛偽遷徙戶│新台幣壹仟│
│    │      │              │            │                │籍取得投票│元折算壹日│
│    │      │              │            │                │權而為投票│，褫奪公權│
│    │      │              │            │                │。        │貳年。    │
├──┼───┼───────┼──────┼────────┼─────┼─────┤
│ 2  │張進益│基隆市七堵區正│98年12月24日│基隆市七堵區瑪南│張進益意圖│處有期徒刑│
│    │      │光里南興路12號│            │里大華二路24之2 │使特定候選│肆月，如易│
│    │      │3 樓          │            │號              │人當選，以│科罰金，以│
│    │      │              │            │                │虛偽遷徙戶│新台幣壹仟│
│    │      │              │            │                │籍取得投票│元折算壹日│
│    │      │              │            │                │權而為投票│，褫奪公權│
│    │      │              │            │                │。        │貳年。    │
├──┼───┼───────┼──────┼────────┼─────┼─────┤
│ 3  │李品樺│基隆市安樂區基│98年11月2 日│基隆市七堵區瑪南│李品樺意圖│處有期徒刑│
│    │      │金一路208 巷  │            │里大華二路3 號  │使特定候選│伍月，如易│
│    │      │174 弄6 號5 樓│            │                │人當選，以│科罰金，以│
│    │      │              │            │                │虛偽遷徙戶│新台幣壹仟│
│    │      │              │            │                │籍取得投票│元折算壹日│
│    │      │              │            │                │權而為投票│，褫奪公權│
│    │      │              │            │                │。        │貳年。    │
├──┼───┼───────┼──────┼────────┼─────┼─────┤
│ 4  │李雅婷│南投縣南投市祖│98年11月10日│基隆市七堵區瑪南│李雅婷意圖│處有期徒刑│
│    │      │祠路240 號    │            │里大華二路3 號  │使特定候選│伍月，如易│
│    │      │              │            │                │人當選，以│科罰金，以│
│    │      │              │            │                │虛偽遷徙戶│新台幣壹仟│
│    │      │              │            │                │籍取得投票│元折算壹日│
│    │      │              │            │                │權而為投票│，褫奪公權│
│    │      │              │            │                │。        │貳年。    │
├──┼───┼───────┼──────┼────────┼─────┼─────┤
│ 5  │李建緯│基隆市七堵區正│98年6 月10日│基隆市七堵區瑪南│李建緯意圖│處有期徒刑│
│    │      │明里南光街15號│            │里大華二路26號  │使特定候選│伍月，如易│
│    │      │              │            │                │人當選，以│科罰金，以│
│    │      │              │            │                │虛偽遷徙戶│新台幣壹仟│
│    │      │              │            │                │籍取得投票│元折算壹日│
│    │      │              │            │                │權而為投票│，褫奪公權│
│    │      │              │            │                │。        │貳年。    │
├──┼───┼───────┼──────┼────────┼─────┼─────┤
│ 6  │李郭天│基隆市七堵區八│99年1 月6 日│基隆市七堵區瑪南│李郭天意圖│處有期徒刑│
│    │      │德里大華一路37│            │里大華二路60號  │使特定候選│伍月，如易│
│    │      │之27 號       │            │                │人當選，以│科罰金，以│
│    │      │              │            │                │虛偽遷徙戶│新台幣壹仟│
│    │      │              │            │                │籍取得投票│元折算壹日│
│    │      │              │            │                │權而為投票│。        │
│    │      │              │            │                │。        │          │
├──┼───┼───────┼──────┼────────┼─────┼─────┤
│ 7  │蘇金花│基隆市仁愛區愛│99年1 月12日│基隆市七堵區瑪南│蘇金花意圖│處有期徒刑│
│    │      │五路6 巷15號  │            │里大華二路50號  │使特定候選│伍月，如易│
│    │      │              │            │                │人當選，以│科罰金，以│
│    │      │              │            │                │虛偽遷徙戶│新台幣壹仟│
│    │      │              │            │                │籍取得投票│元折算壹日│
│    │      │              │            │                │權而為投票│，褫奪公權│
│    │      │              │            │                │。        │貳年。    │
├──┼───┼───────┼──────┼────────┼─────┼─────┤
│ 8  │王明生│基隆市仁愛區愛│99年1 月13日│基隆市七堵區瑪南│王明生共同│處有期徒刑│
│    │      │五路6 巷15號  │（起訴書誤載│里大華二路50號  │意圖使特定│陸月，如易│
│    │      │              │為「99年1 月│                │候選人當選│科罰金，以│
│    │      │              │12日」）    │                │，以虛偽遷│新台幣壹仟│
│    │      │              │            │                │徙戶籍取得│元折算壹日│
│    │      │              │            │                │投票權而為│，褫奪公權│
│    │      │              │            │                │投票，累犯│貳年。    │
│    │      │              │            │                │。        │          │
├──┼───┼───────┼──────┼────────┼─────┼─────┤
│ 9  │王政偉│基隆市仁愛區愛│99年1 月12日│基隆市七堵區瑪南│王政偉共同│處有期徒刑│
│    │      │五路6 巷15號  │            │里大華二路50號  │意圖使特定│肆月，如易│
│    │      │              │            │                │候選人當選│科罰金，以│
│    │      │              │            │                │，以虛偽遷│新台幣壹仟│
│    │      │              │            │                │徙戶籍取得│元折算壹日│
│    │      │              │            │                │投票權而為│，褫奪公權│
│    │      │              │            │                │投票。    │貳年。    │
├──┼───┼───────┼──────┼────────┼─────┼─────┤
│ 10 │王政傑│基隆市仁愛區愛│99年1 月12日│基隆市七堵區瑪南│王政傑共同│處有期徒刑│
│    │      │五路6 巷15號  │            │里大華二路50號  │意圖使特定│肆月，如易│
│    │      │              │            │                │候選人當選│科罰金，以│
│    │      │              │            │                │，以虛偽遷│新台幣壹仟│
│    │      │              │            │                │徙戶籍取得│元折算壹日│
│    │      │              │            │                │投票權而為│，褫奪公權│
│    │      │              │            │                │投票。    │貳年。    │
├──┼───┼───────┼──────┼────────┼─────┼─────┤
│ 11 │李哲興│基隆市七堵區自│99年2 月2 日│基隆市七堵區瑪南│李哲興共同│處有期徒刑│
│    │      │強里大華一路  │            │里大華二路28號  │意圖使特定│肆月，如易│
│    │      │125 巷46號2 樓│            │                │候選人當選│科罰金，以│
│    │      │              │            │                │，以虛偽遷│新台幣壹仟│
│    │      │              │            │                │徙戶籍取得│元折算壹日│
│    │      │              │            │                │投票權而為│，褫奪公權│
│    │      │              │            │                │投票。    │貳年。    │
└──┴───┴───────┴──────┴────────┴─────┴─────┘